【裁判字號】    98,重訴,37
【裁判日期】    980818
【裁判案由】    家暴殺人
【裁判全文】
臺灣桃園地方法院刑事判決              98年度重訴字第37號
公  訴  人  臺灣桃園地方法院檢察署檢察官
被      告  甲○○
選任辯護人  邱國旺律師
上列被告因家暴殺人案件，經檢察官提起公訴（97年度偵字第16
42號），本院判決如下︰
    主  文
甲○○殺人，處有期徒刑肆年。
    事  實
一、甲○○與林東茂為父子，有家庭暴力防治法第3 條第4 款之
    直系血親關係。緣林東茂平日有酗酒惡習，經常於酒後辱罵
    及騷擾家人，甲○○則自民國90年間，開始出現憂鬱及焦慮
    症狀，並經送台北市立萬芳醫院急診，於95年至財團法人長
    庚紀念醫院（林口）分院接受治療，因長期有廣泛性焦慮疾
    患，對於事情處理容易有過度焦慮的情形而影響其行為調適
    能力，並因重度憂鬱症造成其負向認知思考傾向。96年12月
    16日上午10時許，林東茂下班返家後，已經酒醉，卻仍要求
    母親丙○○為其花錢買酒喝，經丙○○拒絕後，即在其位於
    桃園縣平鎮市○○街47號之住處內持續吵鬧，其二哥乙○○
    下樓查看後，遂撥打電話予桃園縣政府警察局平鎮分局北勢
    派出所（下稱北勢派出所）報案，由警方將林東茂帶回派出
    所內，復於同日上午11時許，林東茂較為清醒後自行離去，
    林東茂返家後竟又以開瓦斯之方式，要脅其家人買酒供其飲
    用，經其家人再度打電話給北勢派出所報警，警方再次將林
    東茂帶回所裡留置，嗣於同日下午3 時許，警方見林東茂情
    緒較和緩，遂聯絡甲○○將其帶回家中；詎林東茂返家後，
    仍對甲○○加以辱罵，並要求甲○○買酒供其飲用，甲○○
    不堪其擾，再次撥打電話報警，警方至其家中查看，並將林
    東茂帶至住處3 樓房間內休息後離去。
二、嗣於同（16）日下午5 時40分許，乙○○、丙○○見林東茂
    較為平靜，遂一同外出用晚餐。林東茂在3 樓略作休息後，
    下樓再次要求甲○○為其買酒飲用，甲○○拒絕後，林東茂
    先以言語辱罵甲○○，並至廚房內持菜刀1 把欲要脅甲○○
    ，甲○○隨即逃往3 樓林東茂房間內，於該處與林東茂發生
    扭打，林東茂先前飲酒酒精濃度已達每百毫升2.69毫克，泥
    醉而致體力不敵，菜刀遭甲○○打落，並彎身欲撿拾菜刀，
    甲○○見林東茂床頭處置有白色繩索1 條，且精神狀態因其
    本身疾病及整天遭受林東茂騷擾，經多次求助無法改善之壓
    力下，於行為時生障礙，對於外界之知覺理會與判斷作用及
    辨識行為違法之能力，顯著減低，竟基於殺人之犯意，拾起
    該條繩索，以雙手持該繩索之兩端，自後方勒住林東茂之頸
    部，並將林東茂拖至3 樓房間外之客廳沙發上，自己則坐在
    沙發旁之椅子上，直至林東茂無法反抗為止，致林東茂因遭
    繩索勒住頸部導致窒息而死亡。甲○○見林東茂已死亡，將
    上開繩索移置1 樓廚房垃圾桶內丟棄，並自行前往北勢派出
    所，向值班員警陳元貞表示林東茂自殺，陳元貞遂聯絡救護
    車後，與甲○○返回現場察看，其後林東茂經急救無效，屍
    體經送至桃園縣中壢市新樂園殯儀館，員警於察看林東茂屍
    體後，發現其頸部有明顯勒痕，顯然為他殺，且認甲○○涉
    嫌重大，經詢之甲○○，甲○○始自白勒斃林東茂之情事，
    而查悉上情。警方隨後在上址扣得殺害林東茂所用之繩索1
    條。
三、案經桃園縣政府警察局平鎮分局報請臺灣桃園地方法院檢察
    署檢察官偵查起訴。
    理  由
壹、證據能力部分：
一、按被告以外之人於偵查中向檢察官所為之陳述，除顯有不可
    信之情況者外，得為證據，刑事訴訟法第159 條之1 第2 項
    定有明文。此乃因檢察官訊問證人、鑑定人等被告以外之人
    時，均能遵守法律規定而不致違法取供，並令具結，可信性
    極高，為兼顧理論與實務而設。查證人即北勢派出所員警邱
    垂廣、陳元貞於偵查中之供證，業經檢察官依法令其具結，
    且無其他事證足資認定其於檢察官訊問時有受違法取供情事
    ，得作為本案之證據；至於證人即被告之次子乙○○於偵查
    中因具有一定親等關係，而向檢察官表示拒絕作證，嗣後偵
    查中所為之訊問既未經具結，則不具特別可信之情形，自不
    具證據能力，合先敘明。
二、次按被告以外之人於審判外之陳述，雖不符前4 條之規定，
    而經當事人於審判程序同意作為證據，法院審酌該言詞陳述
    或書面陳述作成時之情況，認為適當者，亦得為證據；當事
    人、代理人或辯護人於法院調查證據時，知有第159 條第1
    項不得為證據之情形，而未於言詞辯論終結前聲明異議者，
    視為有前項之同意；刑事訴訟法第159 條之5 定有明文。查
    證人乙○○、被告前妻丙○○於警詢中所為之陳述，及桃園
    縣政府警察局平鎮分局所製作之刑案現場勘察報告、受理各
    類案件紀錄表及刑案現場照片，雖均屬被告以外之人在審判
    外之陳述，且不符刑事訴訟法第159 條之1 至之4 之規定，
    惟當事人就上開審判外之陳述，於本院言詞辯論終結前均未
    聲明異議，而本院審酌渠等於陳述作成時之情況，尚無違法
    不當或證明力明顯過低之瑕疵，認為以之作為證據為適當，
    依上開規定，得採為本案之證據。
貳、實體部分：
一、訊據被告甲○○固坦承於上揭時間、地點，持繩索勒住被害
    人即其么子林東茂頸部，致被害人因而死亡之事實不諱，惟
    仍與辯護人辯稱：當時係因被害人持刀要砍殺伊，伊本來只
    是要將被害人綁住，未料到套到被害人頸部，應為過失致死
    ；另被害人又拿菜刀，伊怕被被害人砍殺，才會一直勒住被
    害人脖子，看被害人不動了才敢放手，並沒有要殺被害人的
    意思，應有正當防衛、緊急避難事由之適用，縱使有防衛過
    當之情形，亦請求減輕其刑等語。經查：
(一)、被告於上揭時、地，持繩索套住被害人頸部，被害人因而死
    亡之事實，業據被告於警詢、偵查、羈押訊問、本院準備程
    序及審理時坦承不諱，且在上址扣得被告用以行兇之繩索1
    條，並經檢察官督同法醫、檢驗員到場相驗明確，製有解剖
    筆錄、勘驗筆錄、相驗屍體證明書、檢驗報告書各一份在卷
    可稽，並經法務部法醫研究所鑑定結果：「1.(1)外傷證據：
    頸前索溝痕跡，在甲狀軟骨高度，寬窄一致約1 公分。表面
    角質摩擦剝落，脫水乾燥皮革化，無法辨識纖維絞棯模式印
    痕。環繞頸一圈，在左側甲狀腺上方上下交叉。右上臂外前
    側瘀傷約3 公分，右前臂撓側瘀傷約2 公分，右膝及脛前瘀
    傷約2 及3 公分。…(2)解剖觀察結果：…甲狀腺軟骨右上角
    骨折出血，咽喉、氣管黏膜鬱血…左、右肺胸膜囊腔無外傷
    積液出血…四肢甲床發紺…(3)解剖結果頸部索溝環頸一周在
    左頸前交叉。…2.鑑定研判經過：顯微鏡觀察結果肺臟水腫
    ，鬱血，毒物化學檢驗結果發現有酒精成分，血中濃度為每
    百毫升269 毫克，尿中濃度為每百毫升317 毫克，胃內容物
    中濃度為每百毫升494 毫克。…3.死亡經過研判：(1)死者索
    溝成環形，與勒斃供詞不相違。(2)索溝寬窄大小，與使用繩
    索亦不違背。(3)死者血中酒精濃度為每百毫升269 毫克，已
    達酒醉狀影響行動能力程度。可能因此遭體力、年齡均非強
    勢之嫌疑人勒斃。4.鑑定結果：死者林東茂，27歲男性，遭
    繩索勒頸內息死亡，死亡方式為他殺」，有該所（96）醫鑑
    字第0961102040號鑑定報告書在卷可按（見相驗卷第102 至
    105 頁），足徵被告上開自白與事實相符，均堪採為本案認
    定犯罪事實之證據。
(二)、按刑法關於犯罪之故意，係採希望主義，不但直接故意，須
    犯人對於構成犯罪之事實具備明知及有意使其發生之兩個要
    件，而間接故意，須犯人對於構成犯罪之事實預見其發生，
    且其發生不違背犯人本意始可成立。又刑法上所謂過失，指
    無犯罪故意，因欠缺注意致生犯罪事實者而言。故是否過失
    ，應以對於其行為之結果有無認識為標準，若明知有此結果
    ，而悍然為之，自不得謂係過失，最高法院22年上字第4229
    號、50年台上字第1690號判例意旨可供參照。次按一般人之
    生理現象，短暫時間無法呼吸或停止呼吸，尚不至有死亡之
    結果發生，必長時間無法呼吸致生窒息之結果，始有致死之
    可能；被告雖一度辯稱：伊沒有殺害林東茂的犯意，伊當時
    沒有要致林東茂於死等語。惟其迭於警詢中已供稱：伊以繩
    子套住他脖子強行將他拖至房間外之客廳沙發上，我不敢放
    手直至他不動為止等語，於偵查中亦稱：我繼續用力拉著繩
    子不敢放開，一直到他沒有動靜才放開等語，於本院審理中
    仍稱：伊拉著繩子一直到林東茂沒有掙扎為止伊才敢放手等
    語（見偵查卷第10、34頁，本院98年度重訴字第37號審理筆
    錄第4 頁）。徵諸人體之頸部，係人類呼吸通道，為人身之
    要害，如以繩索交叉勒住頸部足致人窒息死亡，且倘遭人勒
    住頸部有危急生命之際，身體會自然產生掙扎抵抗，倘無任
    何動作反應，應係已死亡等節，為一般人所明知之常識，被
    告實難諉為不知，且衡以被告為具有相當經驗之成年男子（
    育有3 子均已成年，且於案發時已56歲），其對此以勒住他
    人脖子，會令人斷氣而死亡之事實，顯然知之其發生至明。
    詎其猶以繩索套勒住林東茂之頸部，且持續用力拉，致林東
    茂因死亡未能再作掙扎，因而未再有任何動作始放手，則被
    告以繩索勒住林東茂頸部，並容任並待林東茂呼吸完全停止
    終至死亡，此益徵被告確已預見被害人死亡事實之發生，而
    其死亡並不違背本意，其確有殺人之不確定故意，應堪認定
    。被告及辯護人辯稱：被告沒有殺人故意，當時只是要制止
    林東茂，不慎套到頸部致死等語，與前述被告所採取勒住林
    東茂頸部直至林東茂死亡之事實不符，尚不足採信。
(三)、又被告及辯護人另辯稱當時係林東茂持菜刀作勢欲砍殺伊，
    且經伊將菜刀打落後，林東茂又持刀砍殺伊，為避免緊急危
    難及遭到不法侵害，才持繩索加以制止防衛，且以其1 己之
    力，無法確保林東茂不會再對伊施加侵害，才會勒住林東茂
    致其無法動彈為止，其上揭所為係基於防衛及避難之意，因
    為正當防衛、緊急避難之情形，或至少應認係防衛過當，而
    得依刑法第23條但書規定，減輕或免除其刑等語。然按刑法
    第23條規定之正當防衛要件，以遇有現在不法之侵害，始能
    成立，如不法侵害已過去，或預料有侵害而不法侵害尚未發
    生，則其加害行為，自無正當防衛可言。而所謂「現在不法
    之侵害」，指侵害之現在性、急迫性、迫切性，即法益之侵
    害已迫在眉睫。從而，已過去或未來之侵害，自不具有「現
    在性」，無成立正當防衛之可能。經查，本件被害人林東茂
    固曾有持菜刀作勢揮砍被告之情形，然被告已在3 樓房間內
    將被害人菜刀打落，嗣後被害人即遭被告以繩索自後方套住
    脖子並拖行至房間外客廳沙發上，業據被告於警詢、偵查、
    本院羈押訊問時陳述明確（見偵查卷第10、33、34頁，羈押
    卷第7 頁），足認被害人當時行動已遭被告控制住，且2 人
    已離開菜刀掉落之房間，被害人已未對被告實施任何不法侵
    害行為。從而，本件對被告而言，並無現在不法侵害之情形
    ，自無成立正當防衛之可能，被告前揭所辯，洵無足採。次
    按所謂緊急避難，係指自己或他人之生命、身體、自由、財
    產等法益，現在正處於緊急危難中，非立即避險，則此等現
    在之危險，即將成為實害，因此在客觀上係不得已，在主觀
    上係出於救助意思而為之避難行為。況被告將林東茂拖行至
    3 樓房間外客廳沙發上時，被告是坐在林東茂坐臥沙發旁椅
    子上，亦據被告於偵查及本院審理中經詰問後所自承（見偵
    查卷第34頁，本院98年度重訴字第37號卷審理筆錄第33頁）
    ，足見其身體行動並未受限制，轉身即可下樓開門逃離現場
    ，可證被告之生命、身體、自由等法益，並未處於緊急危難
    中，被告自無實施緊急避難行為之餘地，被告將套住被害人
    脖子繩索用力拉住不放，直到被害人死亡之行為，尚非屬客
    觀上不得已之避難行為。是被告此部分所辯，亦不可採。另
    被告於本院審理中，經證人即其前妻丙○○證述警察前來查
    看時菜刀是在3 樓客廳沙發前桌子邊地上等語（見本院98年
    度重訴字第37號卷審理筆錄第20頁）後，始改稱被害人菜刀
    掉落後有再撿起來，直到伊拉住被害人脖子至無法動彈才掉
    落地面等語（見本院98年度重訴字第37號卷審理筆錄第32頁
    ），已與其先前陳述顯然不符，業如前述，應係事後附和證
    人脫免卸責之詞，不足採信。而證人丙○○上開證述，除與
    被告前所證述被害人有作勢要撿拾菜刀之情形已有不符外，
    亦與證人即到場處理之員警陳元貞證述在3 樓急救過程中，
    見到丙○○跑上來看，手上拿1 把菜刀，說是林東茂今天拿
    那把菜刀恐嚇說要殺他們等語（見偵查卷第73頁）不同，而
    倘該菜刀確實是掉落在沙發前桌子旁地上，則證人陳元貞與
    到場救護人員至該址3 樓沙發旁為被害人急救時，以警員之
    辦案經驗，豈會對於棄置地上之菜刀等異常場景視若無睹，
    並進而察覺本件死因應非單純自殺，是認證人丙○○因與被
    告現仍為同住之前夫妻關係，與被告有特殊親誼，是其證述
    該菜刀掉落處顯係為迴護被告之詞，亦無足採。
(四)、再者，本件被害人雖有酗酒，及酒後辱罵及騷擾家人之家庭
    暴力行為，遇害當天自上午即往返北勢派出所3 次，並報警
    3 次，業據證人即被告之次子乙○○及丙○○於警詢及本院
    審理中均證述稽詳，並有證人即當日北勢派出所值班員警邱
    垂廣於偵查中證述明確，且有受理各類案件紀錄表1 份在卷
    可考，惟證人乙○○於本院審理中復證述：林東茂沒喝酒時
    都還好，鬧酒喝時，如果順著他的意買酒喝，就會平靜下來
    ，如果不給他酒喝，他才會繼續鬧，有時候1 個月2 次，有
    時候2 個月1 次等語，及證人丙○○於本院審理中亦證述：
    林東茂沒有喝酒很正常，喝酒就把家中東西掃掉，拿家中菜
    刀揮了5 、6 次，講不聽就報警，有時候如果甲○○在家，
    就閃開他，盡量不要跟他講話，甲○○和林東茂沒有什麼重
    大衝突，就是林東茂喝酒有時候講話會頂甲○○，甲○○就
    一直勸他不要這麼衝動等語（見本院98年度重訴字第37號卷
    審理筆錄第5 、6 、7 、16、17、18頁），而證人邱垂廣於
    偵查亦證述：第3 次他家人打電話來派出所報案，說跟他的
    兄弟發生爭執，快要打起來，我們到的時候，林東茂已經被
    他的爸爸及哥哥（即被告與乙○○）制伏等語（見偵查卷第
    68頁），足見林東茂係喝酒才會對家人施暴，施暴方式為毀
    損家中物品，以言語恫嚇及作勢揮砍菜刀，從未直接對家中
    成員有施以實際身體傷害之情形，且其施暴情形，經報警處
    理後，均能獲得警方支援及改善，家中復尚有被告與乙○○
    等人力足以制伏林東茂，客觀上林東茂此等暴力行為並未達
    到有隨時危害家人生命之情形，且係緣於林東茂酒精成癮，
    亦非全無改善之可能，是辯護人另辯稱被告長期受此家庭暴
    力行為而足以讓被告主客觀情狀認知當時有遭林東茂殺害之
    可能，而屬緊急避難或正當防衛等語，亦無足取。
(五)、綜上所述，本件事證明確，被告所辯無非卸責之詞，不足採
    信，其犯行洵堪認定，應依法論科。
二、論罪科刑：
(一)、核被告所為，係犯刑法271 條第1 項之殺人罪。被告與被害
    人為父子，有被害人身分證反面影本父親欄位所載姓名在卷
    ，2 人為一親等直系血親關係，為家庭暴力防治法第3 條第
    4 款之家庭成員，被告殺害被害人，係對之實施身體上之不
    法侵害，為家庭暴力，故被告犯上揭殺人罪，亦係犯家庭暴
    力防治法第2 條第2 款所稱之家庭暴力罪。
(二)、按刑法第62條關於自首規定，所謂之「發覺」，係指該管公
    務員已知悉犯罪事實並知犯罪人為何人或對其發生嫌疑時，
    即得謂為已發覺，但此項對犯人之嫌疑，仍須有確切之根據
    得為合理之可疑者，始足當之，若單純主觀上之懷疑，要不
    得謂已發生嫌疑；又所謂知悉，固不以確知其為犯罪之人為
    必要，但必其犯罪事實，確實存在，且為該管公務員所確知
    ，始屬相當；苟職司犯罪偵查之公務員已知悉犯罪事實及犯
    罪嫌疑人後，犯罪嫌疑人始向之坦承犯行者，為自白，而非
    自首（最高法院20年上字第1721號、26年渝上字第1839號、
    72年台上字第641 號、75年台上字第1634號判例、97年度台
    上字第5969號判決意旨參照）。查被告至警察局時確實向警
    察說被害人係自殺，此為被告所自陳，並與證人丙○○於本
    院審理中亦證述被告在警察局說被害人是自殺等語明確（見
    本院98年度重訴字第37號卷審理筆錄第19頁），而證人陳元
    貞於偵查中證述：「甲○○當時來派出所時，是先跟我說林
    東茂在白天進出派出所的情形…大概講了3 到5 分鐘，然後
    就說林東茂現在死掉了，我問他人在哪裡，他說人在3 樓，
    我問他有沒有叫救護車，他說沒有，他說他是看3 樓沒有聲
    音，安靜了，他才上去看，才發現人死掉」、「（問：甲○○當時有沒有說死者是怎麼死的？）他說他不清楚，可能是
    死者有喝酒跟吃藥，還有在現場一直亂，可能因為這樣死亡
    」、「我後來跟鑑識組到殯儀館去看屍體，鑑識組看完後發
    現林東茂脖子有勒痕，腳也有一些傷，懷疑是他殺，然後我
    們再把甲○○一起帶回現場去看，看完之後才帶回派出所，
    後面就由偵查隊接手」等語（見偵查卷第73、74頁），顯與
    被告辯稱其意在自首，殺子之事不知如何啟口，才會說被害
    人是自殺等節不符，且足認員警陳元貞因發覺被害人有勒痕
    ，顯然死因不單純，足認有殺人之犯罪事實，再以被告向員
    警陳述事發過程僅有被告在場等節，故主動詢問被告，並將
    被告帶回現場及派出所，被告始坦認，亦有被告於警詢時所
    陳述：「因我發現林東茂死亡，我一時心慌才會出此下策，
    佯稱林東茂是自殺身亡」、「（問：你一開始向北勢派出所
    員警稱林東茂係自殺，後為何又向本分局偵查隊員警坦承林
    東茂係遭你用繩子勒死？）後來經偵查隊員警勸說之後我才
    坦承犯行」等語（見偵查卷第6 頁），足見警方已有可合理
    之懷疑被告涉有殺人犯嫌，並非單純主觀上之懷疑，又被告
    向警方所為之陳述，僅係以發現被害人死亡之身分報案，而
    非以加害人之身分自首，依上述判例意旨，被告並非在員警
    未發覺前告知自己犯罪，自無從依自首之規定減輕其刑。
(三)、再被告之前即有罹患憂鬱症之精神疾病，有台北市立萬芳醫
    院檢附病歷資料及財團法人長庚紀念醫院（林口）分院覆函
    在卷。而被告於上開行為時之精神狀況，經囑託行政院衛生
    署桃園療養院予以鑑定，鑑定結果認：被告長期有憂鬱及焦
    慮的症狀，過去病史至少有過1 次以上重鬱症發作。於被告
    涉案前兩個月，因林東茂多次於酒後有破壞及持刀威脅等行
    為而多次赴警局求助，當時有明顯的缺乏喜樂、無望感，自
    殺意念及食欲減少與失眠等情形，符合重度憂鬱症之診斷準
    則。被告長期有廣泛性焦慮疾患，對於事情處理容易有過度
    焦慮的情形而影響其行為調適能力；重度憂鬱症造成其負向
    認知思考傾向。根據事發當時情境，在多次求助仍無法改善
    其壓力環境之情形下，推測被告涉案時之精神狀態受到過度
    焦慮及自動化負向思考的影響而致判斷力受損，辨識其行為
    違法及依其辨識而行為之能力已顯著減弱等語，此有該院98
    年5 月6 日桃療醫字第098002704 號函附精神鑑定報告書附
    卷可佐。是被告於行為時其精神障礙，致其辨識行為違法或
    依其辨識而行為之能力，顯著降低，依刑法第19條第2 項之
    規定減輕其刑。
(四)、查被告與死者為父子關係，血緣親情，且被告對死者自幼疼
    愛有加，因死者染上酒癮，不務正業，又無力管教，致死者
    屢因酒後對家人施以精神上騷擾之家庭暴力行為，嚴重影響
    家人生活及莫大精神壓力，業如前所述，且本案事端，原係
    被害人酒後鬧事，持菜刀作勢揮砍被告，被告長期受此壓力
    ，悲憤交加，終引殺機，其親殺愛子心情之悲痛、沈重，不
    言可諭，足以引起一般人之不忍，縱科處法定最低度刑，猶
    嫌過重，應認被告犯罪情狀可堪憫恕，爰依刑法第59條之規
    定酌減其刑，並遞減之。
(五)、爰審酌被告前僅於70年間有違反票據法及過失致死之前科，
    素行尚稱良好，有臺灣高等法院被告前案紀錄表可按，其與
    被害人之父子血緣關係，因不堪被害人向家人持續之騷擾，
    犯罪之動機、手段，及犯後錐心之痛，後悔莫及，尚能坦認
    交待犯行態度良好等一切情狀，量處如主文所示之刑。至扣
    案用以勒住被害人頸部致死之繩索1 條，據被告稱係被害人
    房間內之物品，且查無證據顯示為被告所有之物，自無從宣
    告沒收，附此敘明。
據上論斷，應依刑事訴訟法第299 條第1 項前段，家庭暴力防治
法第3 條第4 款，刑法第271 條第1 項、第19條第2 項、第59條
，判決如主文。
本案經檢察官楊凱真到庭執行職務。
中    華    民    國    98    年    8     月    18    日
                  刑事第七庭  審判長法  官  蕭世昌
                                    法  官  連雅婷
                                    法  官  陳筱蓉
以上正本證明與原本無異。
如不服本判決應於收受判決後10日內向本院提出上訴書狀，並應
敘述具體理由。其未敘述上訴理由者，應於上訴期間屆滿後20日
內向本院補提理由書(均須按他造當事人之人數附繕本)「切勿逕
送上級法院」。
                                    書記官  陳恩如
中    華    民    國    98    年    8     月    18    日
附錄本案論罪科刑法條全文：
刑法第271條
殺人者，處死刑、無期徒刑或10年以上有期徒刑。
前項之未遂犯罰之。
預備犯第1 項之罪者，處2 年以下有期徒刑。


司法院資訊處製作；財團法人民間司法改革基金會備份。
